臺灣高等法院民事判決　　　　　　　　　　96年度上字第93號
上　訴　人　戊○○
　　　　　　丁○○
　　　　　　甲○○
　　　　　　丙○○
　　　　　　乙○○
上　一　人
訴訟代理人　徐秀鳳律師
被上　訴人　己○○○
訴訟代理人　曾大中律師
複代　理人　王世平律師
上列當事人間確認抵押權不存在事件，上訴人對於中華民國95年
12月8日台灣士林地方法院95年度訴字第582號第一審判決提起上
訴，本院於96年12月11日言詞辯論終結，判決如下：
    主  文
上訴駁回。
第二審訴訟費用由上訴人負擔。
    事實及理由
一、上訴人戊○○、丁○○、甲○○、丙○○經合法通知，無正
    當理由未於言詞辯論期日到場，核無民事訴訟法第386條各
    款所列情形，因依被上訴人聲請，由其一造辯論而為判決。
二、上訴人起訴主張：坐落台北市○○區○○段2小段29地號土
    地（下稱系爭29地號土地）係訴外人林李阿螺所有，同地段
    30地號土地（下稱系爭30地號土地）係上訴人戊○○所有（
    下稱系爭2筆土地），林李阿螺已於民國（下同）93年3月17
    日過世，其繼承人為其配偶即上訴人戊○○及其子女即上訴
    人丁○○、乙○○、甲○○、丙○○，前開繼承人雖就系爭
    29地號土地尚未辦理繼承登記，惟已繼承取得所有權。林李
    阿螺及上訴人戊○○因不識字，於83年6月25日為出售系爭2
    筆土地，特立授權書授權訴外人游德滿處理有關土地出售、
    抵押，收取價款之權，游德滿於同年6月27日與訴外人周金
    池訂立不動產買賣契約書，將系爭2筆土地以新台幣（下同
    ）1,900,000元出售予周金池。詎游德滿事後未見蹤影，林
    李阿螺及上訴人戊○○分文未得，多方追索無著，迄95年5
    月9日上訴人等突接獲抵押物拍賣裁定（案號：原法院95年
    度拍字第177號裁定），始發現系爭2筆土地竟遭周金池持抵
    押借據金額3,000,000元向被上訴人辦理抵押借款，設定本
    金最高限額抵押權擔保4,000,000元（下稱系爭抵押權）。
    兩造素未謀面，更無債權債務關係，上訴人等既未授權周金
    池辦理抵押借款，更未同意提供系爭2筆土地為周金池供擔
    保設定抵押權予被上訴人，其設定行為顯屬無權處分；另林
    李阿螺及上訴人戊○○僅授權游德滿辦理不動產買賣一切有
    關履約之手續，並未授權周金池設定抵押權，其擅持林李阿
    螺及上訴人林樹魁之印鑑章及文件，以自己名義向被上訴人
    借款，並以系爭2筆土地設定抵押權之行為，已屬無權處分
    ，非僅係無權代理而已，更無表見代理之情形，應認本件欠
    缺設定系爭抵押權之物權行為，爰提起本訴，請求確認被上
    訴人就系爭2筆土地之抵押權不存在，並塗銷系爭抵押權登
    記。
三、被上訴人則以：周金池前於83年7月間持林李阿螺及上訴人
    戊○○之印鑑證明、授權書、身分證件資料及系爭土地所有
    權狀等文件，輾轉向被上訴人尋求貸款3,000,000元，約定
    月息2分，期間1個月，設定系爭抵押權擔保本金最高限額
    4,000,000元。依林李阿螺、上訴人戊○○與周金池簽訂之
    買賣契約內容，業約定周金池得設定抵押權，亦未限制抵押
    權人之範圍，應認系爭抵押權之設定係在林李阿螺及上訴人
    戊○○授權周金池之範圍內，並非無權代理，亦非無權處分
    。縱上訴人可證明周金池係無權代理，然林李阿螺及上訴人
    林樹魁交付前揭文件，亦構成表見代理，其等須負授權人之
    責任，系爭抵押權之設定自屬合法有效，並無塗銷系爭抵押
    權之理由等語，資為抗辯。
四、原審駁回上訴人之訴，上訴人不服，提起上訴，聲明為：(一)
    原判決廢棄。(二)確認被上訴人就上訴人所有系爭2筆土地，
    於83年7月7日向台北市士林地政事務所所為（登記字號：士
    林字第17946-0號）本金最高限額4,000,000元之抵押權不存
    在。(三)被上訴人應將前項抵押權登記塗銷。被上訴人則聲明
    ：上訴駁回。
五、經查：(一)系爭29地號土地係訴外人林李阿螺所有，系爭30地
    號土地係上訴人戊○○所有，林李阿螺已於93年3月17日過
    世，其繼承人為其配偶即上訴人戊○○及其子女即上訴人丁
    ○○、乙○○、甲○○、丙○○，惟尚未辦理繼承登記。(二)
    林李阿螺及上訴人林樹魁於83年6月25日書立授權書，授權
    游德滿處理有關系爭2筆土地出售、抵押，收取價款之權。
    (三)游德滿於83年6月27日代理與周金池訂立不動產買賣契約
    書，將系爭2筆土地以1,900,000元出售予周金池。(四)周金池
    向被上訴人借款3,000,000元，並以系爭2筆土地設定系爭抵
    押權為擔保，於83年7月7日完成設定登記。為兩造所不爭執
    ，並有土地登記謄本、繼承系統表、戶籍謄本、授權書、不
    動產買賣契約書、抵押借據及抵押權設定契約書為證，並經
    本院調閱台北市士林地政事務所83年士林字第17946號登記
    卷審閱屬實，堪信為真實。
六、上訴人主張：系爭抵押權之設定欠缺物權合意，應認抵押權
    不存在云云。被上訴人則辯稱：系爭抵押權是為擔保第3人
    周金池對被上訴人之借款，周金池經上訴人授權辦理抵押權
    設定等語。經查：
  (一)按抵押權為不動產物權，非經登記，不生效力，抵押權人僅
    能依設定登記之內容行使權利，是抵押債務人究為何人，應
    以設定登記之內容為準（最高法院72年臺上字第2432號判例
    參照）。依系爭土地登記謄本所示，系爭抵押權設定登記之
    權利人為被上訴人，義務人分別為林李阿螺及上訴人戊○○
    ，所擔保債務則為連帶債務人周金池、林李阿螺、及上訴人
    戊○○之本金最高限額4,000,000元，有土地登記謄本可證
    （見原審卷第10頁至第11頁）。另依本院向台北市士林地政
    事務所函調之系爭抵押權設定契約書，亦記載被上訴人為權
    利人即債權人，林李阿螺及上訴人戊○○為義務人兼連帶債
    務人，周金池為連帶債務人（見本院卷第86頁至第87頁），
    與前揭土地登記謄本內容相符。
  (二)林李阿螺及上訴人戊○○於83年6月25日授權訴外人游德滿
    代為處理系爭土地有關出售、抵押、收取價款之事項，游德
    滿並代其將系爭土地售予訴外人周金池，有授權書、買賣契
    約影本可稽（見原審卷第20頁至第24頁）。依前揭買賣契約
    第3條第1項約定，林李阿螺及上訴人戊○○同意將設定抵押
    權之登記文件交予周金池，由周金池辦理抵押權設定，實際
    上亦由游德滿將林李阿螺及上訴人戊○○之印鑑證明、土地
    所有權權狀及已蓋印鑑之他項權利設定書等文件交予周金池
    等情，業據證人游德滿於83年12月30日在台灣士林地方法院
    檢察署83年度偵字第7757號偵查案件中結證屬實（影卷外放
    ），足認周金池取得系爭土地文件，均為林李阿螺及上訴人
    戊○○為設定抵押權所輾轉交付。又系爭抵押權之設定，仍
    以系爭土地所有人林李阿螺及上訴人戊○○為義務人，周金
    池並未以自己名義設定，上訴人主張係無權處分云云，自非
    可採。
  (三)前揭買賣契約第3條第1項約定：「‧‧‧登記文件交由甲方
    （即周金池）辦理抵押權設定以供保障」，依買賣契約之明
    文，及社會買賣實務通例，該保障係指保障「買受人周金池
    之債權」。買賣契約並未約定周金池得指定第三人為抵押權
    人，是被上訴人主張：周金池係受林李阿螺及上訴人戊○○
    之授權而設定系爭抵押權云云，自不足取。
  (四)按民法第169條規定之表見代理，係為保護第三人而設，本
    人如有使第三人信以為其有以代理權授與他人之行為，而與
    該他人交易，即應使本人負授權人責任。又，按「被上訴人
    將土地、建物所有權狀、印鑑證明、印鑑章及本票交付訴外
    人代書林○華，託其向外商銀行信用貸款之用，為被上訴人
    所自認之事實，此項有關產權之重要文件，為辦理抵押借款
    所必需，被上訴人將上開文件交付林○華如非授權林○華抵
    押借款，依客觀情形判斷，亦足使第三人誤信被上訴人對林
    ○華授以代理權，而有表見代理之情形，依民法第169條前
    段規定，上訴人應負授權人之責任」（最高法院80年度台上
    字第2323號、86年度台上字第3749號判決參照）。查林李阿
    螺及上訴人戊○○雖未授予周金池代理權，惟其將系爭土地
    所有權狀、印鑑證明、已蓋印鑑之他項權利設定書、授權書
    （見本院卷第149頁）等文件輾轉交予周金池，由周金池持
    向被上訴人設定系爭抵押權，而系爭抵押權設定登記僅須檢
    附前述文件，即可辦妥登記，依客觀情形判斷，林李阿螺及
    上訴人戊○○之行為已足使被上訴人誤信其有對周金池授以
    代理權，而有表見代理之適用，是依民法第169條前段規定
    ，林李阿螺及上訴人戊○○自應就系爭抵押權之設定負授權
    人責任。
  (五)綜上，上訴人主張：系爭抵押權之設定欠缺物權合意，應認
    抵押權不存在云云，殊不足取。
七、上訴人又主張：上訴人對被上訴人亦無任何債務，系爭抵押
    權欠缺擔保之債權，亦應塗銷云云。經查：
  (一)系爭抵押權設定登記之權利人為被上訴人，義務人分別為林
    李阿螺及上訴人戊○○，所擔保債務則為連帶債務人周金池
    、林李阿螺、及戊○○之債務，已如前述。
  (二)訴外人周金池於83年7月6日向被上訴人借款3,000,000元，
    有周金池抵押借據影本可稽（見原審卷第25頁），證人周金
    池於原審亦證述其確以設定系爭抵押權擔保，向被上訴人貸
    款3,000,000元，並書立抵押借據等語（見原審卷第80頁）
    。證人即代書施柏生於83年12月30日，在台灣士林地方法院
    檢察署83年度偵字第7757號偵查案件中，結證稱：曾為周金
    池向被上訴人借到3,000,000元等語，亦有偵查筆錄可稽（
    影卷外放），足認被上訴人抗辯：係周金池以設定系爭抵押
    權為擔保，向伊借3,000,000元等情，應屬可採。
  (三)在台灣士林地方法院84年度自字第111號案件，刑事法院認
    定：「己○○○確曾在周金池向自訴人購地前之83年6月16
    日即向高雄區中小企業銀行岡山分行申辦抵押貸款500萬元
    ，為期1年，年息百分之9.7，以循環方式撥用‧‧‧己○○
    ○即於83年7月6日將其中273萬元撥入活儲帳戶，配合家中
    27萬元籌集300萬元交予周金池，業經本院向該分行查明無
    訛，有該分行復函及貸款申請書、活儲存款、本票影本等各
    在卷足稽」 (該判決書詳見本院卷第53頁至第57頁）。由該
    刑事庭之查證過程可知，被上訴人借款予周金池前，曾向銀
    行貸款，確有合法之資金來源。
  (四)被上訴人前於台灣士林地方法院檢察署83年偵字第7757號詐
    欺案件偵查中稱：「7月7日施柏生到我家拿的錢，是我6日
    去銀行拿回的」，施柏生則謂：「 (問：己○○○如何將30
    0萬元交給他？)我到高雄己○○○家拿的」，有偵查筆錄影
    本可按（見本院卷第58頁至第62頁），故「7月7日」指的是
    被上訴人交付現金之時間，並非被上訴人獲施柏生徵詢之時
    間，被上訴人之陳述與施柏生之證言並無矛盾之處。上訴人
    徒以臆測之詞否認前開證詞之證明力，認被上訴人移花接木
    ，不可能將鉅款放置家中云云，自不足取。
  (五)上訴人早於83年即提起刑事訴訟，卻遲至95年6月16日始提
    起本件民事訴訟，有起訴狀可稽（見原審卷第6頁），時隔
    10餘年。被上訴人雖負證明其與周金池間債權存在之舉證責
    任，但因時間久遠，舉證不易，本院認如採嚴格證據，顯失
    公平（民事訴訟法第277條但書參照），依誠信原則，被上
    訴人所舉前開證據已足證明周金池向被上訴人借款3,000,00
    0元。
八、綜上所述，依表見代理之規定，應認林李阿螺及上訴人戊○
    ○已設定系爭抵押權予被上訴人；系爭抵押權係擔保周金池
    積欠被上訴人之債務，故上訴人依所有權之法律關係，訴請
    確認系爭抵押權不存在，並請求被上訴人塗銷系爭抵押權，
    即無理由，不應准許。原審為上訴人敗訴之判決，並無不合
    。上訴意旨指摘原判決不當，求予廢棄改判，為無理由，應
    予駁回。
九、本件事證已臻明確，兩造其餘攻擊、防禦方法及未經援用之
    證據，經本院審酌後認對判決結果不生影響，爰不一一論列
    ，附此敘明。
十、據上論結，本件上訴為無理由，依民事訴訟法第449條第1項
    、第78條、第463條、第385條第1項前段，判決如主文。
中　　華　　民　　國　　96　　年　　12　　月　　25　　日
　　　　　　　  　　民事第十五庭
                      　審判長法　官   林恩山
　　　　　　　　　　          法　官   楊絮雲
　　　　　　　　　　          法　官   陳雅玲
正本係照原本作成。
如不服本判決，應於收受送達後20日內向本院提出上訴書狀，其
未表明上訴理由者，應於提出上訴後20日內向本院補提理由書狀
（均須按他造當事人之人數附繕本）上訴時應提出委任律師或具
有律師資格之人之委任狀；委任有律師資格者，另應附具律師資
格證書及釋明委任人與受任人有民事訴訟法第466條之1第1項但
書或第2項（詳附註）所定關係之釋明文書影本。
中　　華　　民　　國　　96　　年　　12　　月　　25　　日
　　　　　　　　　　　　　　　書記官   劉  瑗
附註：
民事訴訟法第466條之1（第1項、第2項）：
對於第二審判決上訴，上訴人應委任律師為訴訟代理人。但上訴
人或其他法定代理人具有律師資格者，不在此限。
上訴人之配偶、三親等內之血親、二親等內之姻親，或上訴人為
法人、中央或地方機關時，其所屬專任人員具有律師資格並經法
院認為適當者，亦得為第三審訴訟代理人。
